【裁判字號】    97,消債抗,79
【裁判日期】    980223
【裁判案由】    更生事件之抗告
【裁判全文】
臺灣臺南地方法院民事裁定            97年度消債抗字第79號
抗  告  人
即債 務 人  甲○○○○○○
代  理  人  方文賢律師
上列抗告人因消費者債務清理條例事件聲請更生，對於中華民國
97年9月22日本院97年度消債更字第318號裁定提起抗告，本院裁
定如下：
    主  文
抗告駁回。
抗告程序費用新臺幣壹仟元由抗告人負擔。
    理  由
一、抗告意旨略以：
（一）抗告人與債權銀行為債務協商之時，本身即無財產，亦無
      工作，且罹有「嚴重型憂鬱症」，就生活花費及醫療費用
      本就由家人為其負擔，是實際上所協商成立每月應還款9,
      244 元，根本即非抗告人當時所能負擔，顯見在與債權銀
      行協商成立之條件，係抗告人在無可奈何下勉強允諾，已
      非適當。
（二）而近時經濟不景氣，一般上班族不是被裁員即是減薪，且
      生活必需品之物價節節昇高，為眾所週知之事實，是本件
      遑論抗告人有精神疾病，因持續服用治療憂鬱症之藥物，
      屢屢出現恍神、嗜睡之情形，而在工作上之表現不佳，頻
      遭解僱，迄今已難再找得工作而無任何收入，即連自身生
      活費亦須家人資助，而衡諸社會常情，一般夜間部之學生
      ，其謀職打工尚不易，且生活費用日高，是就上開抗告人
      協商之每月還款，亦非有能力可以負擔，是抗告人在此情
      形下，無法依約履行，實有不可歸責於己之事由。
（三）其實，抗告人為將來得立足於社會，乃勉力在「嘉南藥理
      科技大學」附進修學院醫務管理系夜間部就讀，且係向「
      台灣銀行」申請就學貸款。惟原審就反因之認能就學即有
      能工作賺錢還款云云，未考量現今社會謀職不易之實情及
      抗告人之特殊狀況，就抗告人願盡己力已提出卷附之更生
      方案，一概否准，其認事用法，非符法之意旨，應有違誤
      不當。為此，爰提起抗告，請求廢棄原裁定，准予抗告人
      清算之聲請等語。
二、按債務人與金融機構協商成立者，不得聲請更生或清算，但
    因不可歸責於己之事由，致履行顯有重大困難者，不在此限
    ；本條例施行前，債務人依金融主管機關協調成立之中華民
    國銀行公會會員辦理消費金融案件無擔保債務協商機制與金
    融機構成立之協商，準用前項之規定，消費者債務清理條例
    第 151條第5項、第6項分別定有明文。又聲請更生或清算不
    合程式或不備其他要件者，法院應以裁定駁回之，但其情形
    可以補正者，法院應定期間先命補正，復為同條例第 8條所
    明定。衡諸債之關係，係以當事人間之信賴關係為基礎，為
    社會經濟組織之重要支柱，故當事人於以法律行為追求自己
    之利益之際，亦應顧及對方之利益，並考量債權債務在社會
    上之作用，本於誠實及信用之原則，行使債權及履行債務。
    是對於已陷入經濟上困境之消費者，若任其於惡性循環之債
    務窘境中生存，將衍生嚴重之社會問題，難以維持安定之社
    會經濟秩序，故為兼顧債權人、債務人雙方之利益，對陷於
    經濟上困境之消費者，乃允其於消費者債務清理條例施行後
    ，得選擇以重建型之更生程序或清算型之清算程序清理其債
    務，藉以妥適調整債務人與債權人及其他利害關係人間之權
    利義務關係，保障債權人獲得公平受償，並謀求消費者經濟
    生活之重建復甦機會。惟對於已與金融機構協商成立，或於
    本條例施行前，已依金融主管機關協調成立之中華民國銀行
    公會會員辦理消費金融案件無擔保債務協商機制與金融機構
    成立協商之債務人，若非因不可歸責於己之事由，致履行顯
    有重大困難，自有違債權契約為誠信契約之本旨，故依消費
    者債務清理條例第 151條第6項準用同條第5項前段之規定，
    不得聲請更生或清算，應駁回其更生或清算之聲請，始能避
    免肇致道德危險。
三、經查，抗告人於本件更生聲請前，已先於民國95年4 月28日
    依金融主管機關協調成立之中華民國銀行公會會員辦理消費
    金融案件無擔保債務協商機制與台新銀行等金融機構成立協
    商，自95年5月份起，分120期，利率0%，每月9,244 元分期
    償還等情，有債權人台新銀行97年6月6日台新債協97法字第
    10148 號函所附之協議書及無擔保債務還款計畫書在卷可憑
    ，堪信為真實。
四、抗告人雖謂：其有精神疾病，因持續服用治療憂鬱症之藥物
    ，屢屢出現恍神、嗜睡之情形，而在工作上之表現不佳，頻
    遭解僱，迄今已難再找得工作而無任何收入，即連自身生活
    費亦須家人資助，而衡諸社會常情，一般夜間部之學生，其
    謀職打工尚不易，且生活費用日高，是就上開抗告人協商之
    每月還款，亦非有能力可以負擔，是抗告人在此情形下，無
    法依約履行，實有不可歸責於己之事由云云，惟查：
（一）按債務人不能清償債務或有不能清償之虞者，得依本條例
      所定更生或清算程序，清理其債務，固為消費者債務清理
      條例第3 條所明定。然查，該條例之立法目的，在於使陷
      於經濟上困境之消費者，得分別情形依重建型債務清理程
      序（更生）或清算型債務清理程序（清算）清理債務，藉
      以妥適調整其與債權人及其他利害關係人之權利義務關係
      ，保障債權人之公平受償，並謀求消費者經濟生活之更生
      機會，從而健全社會經濟發展。就更生程序而言，其主要
      功能為「債權人及債務人進行協商，以找出既能維持債務
      人基本生活，又能使債權人之債權獲得最大滿足之債務清
      償方案」，故必債務人一方可預期之收入，扣除合理生活
      必要支出後，仍有賸餘資金可用以償還債務，方有進行更
      生程序之可能，若債務人完全無收入或其收入扣除合理生
      活必要支出後，已無賸餘資金讓債權人受償，自不可能成
      立任何清償方案，進行更生程序亦失其意義。再按消費者
      債務清理條例之立法目的，乃為兼顧債權人、債務人雙方
      之利益，對陷於經濟上困境之消費者，使其透過重建型之
      更生程序或清算型之清算程序清理其債務，藉以妥適調整
      債務人與債權人及其他利害關係人間之權利義務關係，保
      障債權人獲得公平受償，並謀求消費者經濟生活之重建復
      甦機會，是以，債務人為使其有經濟復甦更生之機會，自
      應以誠實及信用之原則面對自己之債務，積極勉力謀求更
      生償債方案，除應積極開源努力勤奮工作以增加收入償還
      債務外，尚須節流儉樸其生活需求而適當控制其生活費用
      支出，以達成勉力履行債務。
（二）查抗告人於原審更生聲請狀、財產及收入狀況說明書及抗
      告理由書狀內分別自陳，其本身無法工作，並無收入，所
      有生活費用均係依賴家人資助、其並無任何財產及收入來
      源，且迄今已難再找得工作而無任何收入、抗告人目前就
      讀「嘉南藥理科技大學」附進修學院醫務管理系夜間部，
      謀職打工不易等語，而本院參酌原審依職權調取抗告人96
      年度稅務電子閘門財產所得調件明細表所載，抗告人確無
      任何所得，名下亦無任何財產，是本院縱參酌臺灣省98年
      每月每人最低生活費9,660 元，以抗告人無任何收入狀況
      而言，已無賸餘金錢，且其名下無任何財產可處分變現，
      以供清償債務，基此，倘本院裁定抗告人准許開始更生程
      序，則抗告人如何提出更生方案每月固定分期清償債務？
      從而，本件可預期抗告人將來並無履行更生方案之可能，
      亦無聲請更生之實益，抗告人既預期未來並無收入，且名
      下財產不足以清償債務情形下，則應選擇聲請清算程序，
      將債務人現有財產妥適分配與各債權人，始能合理調整債
      權債務關係。
五、綜上所述，本件依抗告主張之收入情形，扣除合理生活必要
    支出後，已無賸餘金錢可用以清償債務，且抗告人名下又無
    任何財產可供處分以清償債務，抗告人顯不可能達成任何清
    償方案，進行更生程序並無實益，應駁回更生之聲請，爰裁
    定如主文。
六、據上論結，本件抗告為無理由，依消費者債務清理條例第15
    條，民事訴訟法第495條之1 第1項、第449條第1項、第95條
    、第78條，裁定如主文。
中    華    民    國    98    年    2    月    23    日
                  民事第二庭  審判長法  官  林念祖
                                    法  官  李杭倫
                                    法  官  張麗娟
以上正本係照原本作成。
本裁定不得抗告。
中    華    民    國    98    年    2     月    23    日
                                    書記官  楊宗倫


司法院資訊處製作；財團法人民間司法改革基金會備份。
